臺灣高等法院刑事判決　　　　　　 96年度上訴字第227號
上　訴　人
即　被　告　丙○○原名林明欣.
　　　　　　　　　　　(
選任辯護人　黃政雄律師
上列上訴人因殺人未遂等案件，不服臺灣桃園地方法院九十五年
度訴字第六五二號，中華民國九十五年十二月十二日第一審判決
（起訴案號：臺灣桃園地方法院檢察署九十四年度偵字第二一○
三七號），提起上訴，本院判決如下：
    主  文
原判決關於連續殺人未遂暨定應執行刑部分均撤銷。
丙○○殺人，未遂，累犯，處有期徒刑伍年玖月，褫奪公權肆年
；又殺人，未遂，累犯，處有期徒刑參年貳月，褫奪公權貳年。
應執行有期徒刑捌年玖月，褫奪公權肆年。
    犯罪事實
丙○○於九十四年十一月中旬某日，在桃園縣桃園火車站附近某
處，以新臺幣（下同）四萬元之代價，自綽號「老芋頭」之不詳
姓名年籍成年男子處，購入可發射子彈具有殺傷力之仿WALTHER
廠PPK/S型半自動手槍製造之改造手槍一支（槍枝管制編號00
00000000號，含彈匣一個）、口徑八厘米具殺傷力之土
造金屬彈頭子彈五顆（按上開違反槍砲彈藥刀械管制條例罪業經
原審判決，被告撤回上訴確定在案），而非法持有。
丙○○預見其所持有之上開改造手槍及土造金屬彈頭子彈五顆，
均具有殺傷力威力強大，若朝他人之身體射擊，若稍有不慎即會
射擊到人體之頭部、四肢、心臟或其他重要器官，將導致剝奪生
命的結果，竟基於開槍向人體射擊，縱然發生死亡結果亦不違背
其本意之故意，而為下列行為：
一、於九十四年十一月二十九日晚上八時三十分許，在桃園縣桃
    園市○○路五五四號「達成醫療器材百貨店」內購物時，庚○○亦在該店內購物，丙○○認為庚○○對其不友善，而發
    生口角，竟萌生殺意，乃於庚○○搭乘友人戊○○騎乘之機
    車離去後，坐上不知情之壬○○○○○之不詳姓名年籍成年
    男子駕駛之車號Ｌ八－三四一一號三陽牌紅色自小客車尾隨
    在後行駛，嗣於同日晚間八時五十一分許，庚○○所乘坐之
    機車在桃園縣中壢市○○路右轉新華街之際，丙○○隨即基
    於上述殺人之不確定故意，持其所有上開改造手槍朝庚○○
    後方射擊一槍，致庚○○左臀部中彈受傷，丙○○旋即命壬○○○○○之不詳姓名年籍成年男子開車離開現場。庚○○
    遭丙○○開槍射擊受傷後，隨即由友人徐俊傑載送至署立桃
    園醫院急救，再於同日轉赴長庚紀念醫院林口分院開刀治療
    ，經以手術取出子彈後，始倖免於死。
二、另於九十四年十一月三十日上午六時三十分許，自行駕駛上
    開自小客車，搭載不知情之甲○○，行駛至桃園縣龜山鄉○○○街（按起訴意旨誤載為「文東街」）五十七巷九弄某工
    地附近暫時停車如廁，甲○○則留在車上。其後，丙○○返
    回該車時，與停放車旁之另一台小貨車駕駛發生爭執，丙○○遂心生不滿，而朝該小貨車後方開一槍洩恨。
    適在文東五街五十七巷九弄某工地內吃早餐之工人乙○○目
    擊上開情狀，丙○○竟牽怒斥乙○○，而以右手持上開改造
    手槍，槍口朝下之方式，步行進入乙○○所在之工地內，欲
    找乙○○理論，並對其以閩南語說：「你現在要怎樣」等語
    ，乙○○與工地內之友人共四人，遂與丙○○發生扭打，並
    隨手拾取工地裡之木棍毆打丙○○頭部一次，丙○○不敵隨
    即轉身逃跑，乙○○仍持木棍自後追趕，嗣乙○○追趕丙○○約二十、三十公尺距離後，丙○○為防衛自己本身免繼續
    遭受乙○○之攻擊，竟基於殺人之不確定故意，迅速迴身以
    其右手所持之上開改造手槍，朝斯時距其不到一公尺之乙○○身體，近距離開槍射擊一槍，致接近乙○○心臟位置之左
    手上臂內側中彈，子彈留在左手臂內並造成肱骨骨折。丙○○開槍後，旋即坐上改由甲○○駕駛之上開自小客車逃逸，
    乙○○遭丙○○開槍射擊後，隨即由同事送往長庚醫院急救
    ，其因受有左側肱骨粉碎性骨折併子彈體內留置之傷害，經
    以手術取出子彈治療後，始亦倖免於難。
    理  由
甲、程序部分：
  壹、按判決書應分別記載裁判之主文與理由；有罪之判決書並
      應記載「犯罪事實」，且得與理由合併記載，為九十三年
      六月二十三日修正之刑事訴訟法第三百零八條所明定，參
      諸其立法理由為：刑事有罪判決所應記載之事實應係賦予
      法律評價而經取捨並「符合犯罪構成要件」之具體社會事
      實，爰參考日本刑事訴訟法第三百三十五條第一項之立法
      例，將原條文後段所定「並應記載事實」修正為「並應記
      載犯罪事實」，以臻明確。
      按關於非屬犯罪構成要件之犯罪細節，並不屬於有罪判決
      書必要記載之事項，自亦非判決理由所應敘述之範圍（最
      高法院九十四年台上字第六三三八號判決參照）；次按，
      有罪判決書應記載之「犯罪事實」，應係指符合犯罪構成
      要件之具體社會事實，如被告犯罪之時間、地點、手段以
      及其他該當於犯罪構成要件而足資認定既判力範圍之具體
      社會事實；至於構成要件以外之其他適用法律事實，例如
      ：刑罰之加重或減輕事由，可無須在「犯罪事實」欄中記
      載，僅於理由內依刑事訴訟法第三百十條第四款記載其理
      由即足（最高法院九十四年台非第一五二號判決參照），
      合先敘明。
  貳、上訴範圍：
    一、原審判決主文：丙○○未經許可，持有可發射子彈具有
        殺傷力之手槍，累犯，處有期徒刑參年陸月，併科罰金
        新臺幣伍萬元，罰金如易服勞役，以新臺幣貳仟元折算
        壹日，扣案可發射子彈具有殺傷力之仿WALTHER廠PPK/
        S型半自動手槍製造之改造手槍壹支（槍枝管制編號0
        000000000號，含彈匣壹個）沒收；又連續殺
        人，未遂，累犯，處有期徒刑柒年；又連續攜帶兇器竊
        盜，累犯，處有期徒刑拾月。應執行有期徒刑壹拾壹年
        貳月，併科罰金新臺幣伍萬元，罰金如易服勞役，以新
        臺幣貳仟元折算壹日，扣案可發射子彈具有殺傷力之仿
        WALTHER廠PPK/S型半自動手槍製造之改造手槍壹支（槍
        枝管制編號0000000000號，含彈匣壹個）沒
        收。
    二、上訴人即被告：僅就原審殺人未遂罪部分上訴；違反槍
        砲彈藥刀械管制條例及竊盜罪部分均撤回上訴。
    三、檢察官未上訴。
  參、證據能力認定（參見乙、壹所列證據清單）：
    一、本件證據一被告之供述，被告及其辯護人並未主張無證
        據能力；另證據二至證據二十五除警訊筆錄及證據十五
        至證據十七外，分別符合刑事訴訟法第一百五十九條之
        一、第一百五十九條之四之傳聞法則之例外規定，而均
        得作為本件之證據。
    二、次按被告以外之人於審判外之陳述，雖不符前四條之規
        定，而經當事人於審判程序同意作為證據，法院審酌該
        言詞陳述或書面陳述作成時之情況，認為適當者，亦得
        為證據；又當事人、代理人或辯護人於法院調查證據時
        ，知有第一百五十九條第一項不得為證據之情形，而未
        於言詞辯論終結前聲明異議者，視為有前項之同意，刑
        事訴訟法第一百五十九條之五第一項、第二項分別定有
        明文。
        查證據二：證人甲○○、吳敦、己○○、丁○○、庚○○、乙○○、辛○○、戊○○等於警詢時之陳述，雖屬
        被告以外之人於審判外之言詞陳述，惟被告丙○○及其
        辯護人未於本院言詞辯論終結前就相關證據無證據能力
        ，聲明異議，依上開規定，即視為同意於審判程序作為
        證據，復經本院審酌陳述作成時之情況，認為適當，而
        認得作為本件之證據。
    三、證據十五至證據十七及證據二十七，被告及其辯護人並
        未於本院言詞辯論終結前表示無證據能力，復查其取得
        過程無何明顯瑕疵，而應可作為本件之證據。
乙、認定犯罪構成要件事實所憑之證據及其認定之理由：
  壹、證據清單：
      證據一：被告丙○○供述（警詢、偵訊、原審、本院）。
      證據二：證人甲○○、吳敦、己○○、丁○○、庚○○、
              乙○○、辛○○、戊○○、游宏森、潘安全、張
              淵龍、劉偉成、石旭輝等證述（警詢、偵訊、原
              審、本院）。
      證據三：被告搜索扣押筆錄（偵卷三十四頁）。
      證據四：被告自願受搜索同意書（偵卷第三十八頁）。
      證據五：甲○○搜索扣押筆錄（偵卷第五十三頁）。
      證據六：甲○○自願受搜索同意書（偵卷第五十六頁）。
      證據七：吳敦自願受搜索同意書（偵卷第六十九頁）。
      證據八：吳敦搜索扣押筆錄（偵卷第六十五頁）。
      證據九：己○○贓物認領保管單（偵卷第七十三頁）。
      證據十：７Ｂ－１６６３車輛竊盜、車牌失竊資料個別查
              詢報表－查詢車輛認可資料（偵卷第七十六頁）
              。
      證據十一：丁○○贓物認領保管單（偵卷第七十九頁）。
      證據十二：Ｌ８－３４１１車輛車牌失竊作業－查獲車輛
                認可資料（偵卷第八十頁）。
      證據十三：辛○○贓物認領保管單（偵卷第九十九頁）。
      證據十四：７Ｎ－２５４１車輛車牌失竊作業－查獲車輛
                認可資料（偵卷第一○○頁）。
      證據十五：查獲及現場照片三十三紙（偵卷第一○二頁）
                。
      證據十六：九十四年十一月三十日監視器翻拍照片三紙（
                偵卷第一一七頁）。
      證據十七：九十四年十一月二十七日監視器翻拍照片六紙
                （偵卷第一六二頁）。
      證據十八：內政部警政署刑事警察局九十五年一月二日刑
                鑑字第○九四○一八八二九二號槍彈鑑定書（
                偵卷第一七九頁）。
      證據十九：乙○○長庚紀念醫院診斷證明書（偵卷第一九
                六頁）。
      證據二十：內政部警政署刑事警察局九十四年十二月十二
                日刑鑑字第○九四○一八四七三三號槍彈鑑定
                書（偵卷第一九九頁）。
      證據二十一：內政部警政署刑事警察局九十四年十二月二
      證據二十二：內政部警政署刑事警察局九十五年六月十四
      證據二十三：大和復健科診所九十五年七月十日函（訴字
      證據二十四：桃園醫院九十五年七月二十八日桃醫病歷字
      證據二十五：長庚紀念醫院（林口）分院九十五年十一月
      證據二十六：長庚紀念醫院（林口）分院九十六年二月二
      證據二十七：扣案之改造手槍一支（含彈匣一個，槍枝管
  貳、認定之理由：
    一、訊據被告就其於上揭犯罪事實欄所示時地，分別朝被害
        人庚○○、乙○○開槍，造成其等二人受傷之事實並不
        否認，惟矢口否認有何殺人未遂犯行，辯稱：庚○○部
        分，是我先被他罵，心裏很氣，所以才朝車牌打，沒有
        要射他的人，只是要嚇他而已；乙○○部分我是被他拿
        棍子追打得受不了才開槍的，並不是故意要找他麻煩的
        等語。
        按刑法上殺人與傷害致人於死之區別，本視加害人有無
        殺人之犯意為斷，被害人所受傷害之程度及部位，固不
        能據為認定有無殺人犯意之唯一標準，但被害人所受傷
        害之程度、部位，及加害人之下手情形如何，於審究犯
        意方面，仍不失為重要參考，最高法院二十年非字第一
        ○四號判例、八十七年度台上字第四四九四號判決可資
        參考。次按，行為人對於構成犯罪之事實，明知並有意
        使其發生者，為故意（即直接故意）；行為人對於構成
        犯罪之事實，預見其發生而其發生並不違背其本意者，
        以故意論（即間接故意）。
        從而，本件之爭點即在於被告之行為是否具備殺人之直
        接或間接故意。
    二、查上揭犯罪事實，業據證人即被害人庚○○於警詢中指
        訴，及經證人即被害人乙○○於警詢、偵訊、原審及本
        院審理中指訴明確。
        而證人庚○○所受傷害為左臀子彈穿刺傷，於九十四年
        十一月二十九日急診救治時，無休克、疑似神經受傷，
        於翌日凌晨四時三十分許，進行手術探查，取出子彈後
        ，並無明顯神經受傷後出院等情；及證人乙○○所受傷
        害為左側肱骨粉碎性骨折併子彈體內留置，於九十四年
        十一月三十日至長庚紀念醫院林口分院急診，經緊急手
        術移除子彈併骨外固定後，於九十四年十二月六日出院
        等情，此有前開證據十九：乙○○長庚紀念醫院診斷證
        明書、證據二十三：大和復健科診所九十五年七月十日
        函、證據二十四：桃園醫院九十五年七月二十八日桃醫
        病歷字第○九五○○○六一九九號函及檢附庚○○病歷
        、證據二十五：長庚紀念醫院（林口）分院九十五年十
        一月二十四日（九五）長庚院法字第七○四號函（庚○○、乙○○病情說明）及檢附庚○○診斷證明書及病歷
        、證據二十六：長庚紀念醫院（林口）分院九十六年二
        月二十七日（九六）長庚院法字第一五一號函在卷可稽
        。
        次查，本件經檢察官於偵查中將警方在證人乙○○遭被
        告開槍射擊之桃園縣龜山鄉○○○街五十七巷九號現場
        查扣之彈殼二顆，送請內政部警政署刑事警察局鑑定，
        經該局以比對顯微鏡比對法鑑定結果，扣案彈殼二顆均
        為已擊發之土造彈殼，直徑均約八點四厘米，長度均約
        十五點七厘米，彈殼上之彈室刮擦痕相吻合，認均係由
        同一槍枝所擊發一節，有證據二十：內政部警政署刑事
        警察局九十四年十二月十二日刑鑑字第○九四○一八四
        七三三號槍彈鑑定書一份在卷可考；又扣案改造手槍經
        裝填同案送鑑改造子彈試射後之彈殼，與內政部警政署
        刑事警察局存檔資料比對結果，發現與桃園縣政府警察
        局龜山分局於九十四年十二月一日桃警鑑字第○九四一
        二○○一號刑事案件證物採驗紀錄表送驗「乙○○遭槍
        擊案」之彈殼二顆之彈室刮擦特徵紋痕相吻合，認均係
        由該扣案槍枝所擊發乙節，亦有證據十八：該局九十五
        年一月二日刑鑑字第○九四○一八八二九二號槍彈鑑定
        書一份在卷可佐；另警方接獲證人乙○○受槍擊案之報
        案後，隨即前往案發現場採證，並在現場採得二處槍擊
        現場血跡（編號一、三）、一處遺留現場衛生紙上的血
        跡（編號二），經與被告、乙○○及案外人甲○○之唾
        液檢體送請內政部警政署刑事警察局鑑定結果，其中編
        號一、二之血跡檢體與被告之ＤＮＡ－ＳＴＲ型別相同
        ，該型別在臺灣地區中國人分佈機率預估為八點三五乘
        十的負二十次方，而編號三之血跡檢體與證人乙○○之
        ＤＮＡ－ＳＴＲ型別相同，該型別在臺灣地區中國人分
        佈機率預估為五點二一乘十的負十九次方一節，亦有證
        據二十一：該局九十四年十二月二十七日刑醫字第○九
        四○一八四七二四號鑑驗書一紙附卷可參。
        再參酌被告前開自白，則被告確於上揭時地，持扣案改
        造手槍對證人庚○○、乙○○各開槍射擊一次，致二人
        受有前開槍傷之事實堪可認定。
    三、本件被告於上揭犯罪事實欄一所載時地，在車輛行進間
        ，持槍自後方朝被害人庚○○搭乘友人機車之背面開槍
        射擊，致其左臀部中彈，此經證人庚○○陳述在卷，核
        與證人戊○○於警詢時證述情節相符；另被告於上揭犯
        罪事實欄二所載時地，係持槍朝被害人乙○○身體為近
        距離射擊，使乙○○左側肱骨處受有槍傷，此亦據被害
        人乙○○在警詢、偵查、原審及本院審理時證述綦詳，
        且均為被告所自承，應堪採信。
        按一般制式手槍、步槍或衝鋒槍等槍種，槍管內部都有
        螺旋狀的「來復線」，可以使每顆彈丸在通過槍管後，
        產生自旋穩定的現象，因此彈丸可以飛行得更遠，亦較
        為準確；反之，一般改造手槍之槍管均無來復線，所以
        彈丸射出後的飛行路徑並不穩定，無法較精確控制。
        而據被告於本院準備程序時陳稱：有當過兵；有用六五
        步槍射擊過；射擊成績很好；這把改造手槍，沒有試射
        過；知道槍管有無來復線的差別在準確度跟殺傷力等語
        （參見本院卷第六十一頁反面），顯見被告對於上開射
        擊常識當知之甚詳，而其既明知所持改造手槍槍管不可
        能有來復線，並無法準確控制射擊之彈著點，竟任意對
        於人體射擊，對於可能因此射擊到被害人身體重要器官
        ，造成生命喪失，當知之甚明，況被告於本院審理時自
        承：知道槍打到人的要害會致命；扣案改造手槍，之前
        有試射過，打過木板；且可以穿過木板等語（參見本院
        卷第八十八頁反面），亦可供佐證。
        再者，依常情而論，縱所持有之手槍為有來復線之制式
        手槍，且槍手亦受過專業訓練，亦無法保證在被射擊物
        體移動中，或射手本身在慌亂中，可以準確命中所欲射
        擊的位置，況被告於原審審理中陳稱：其未受過手槍射
        擊訓練等語（參見原審卷第二四一頁），顯見被告確有
        不確定之故意甚明。
    四、復參酌被告開槍射擊被害人庚○○的時間係晚間八時五
        十分許，視線並不良好；另據被害人庚○○於警詢時證
        稱：當時乘坐機車從桃園市○○路往內壢方向行駛，至
        成功路右轉：：：就聽到有汽車引擎聲很響，我們返頭
        看時就聽見一聲槍響，看見一部紅色的轎車，一名歹徒
        自乘客座前座車窗開著，有一隻手放在窗外手裡拿著一
        把黑色短槍正要縮進窗內，我當時感覺左腳麻麻的：：
        ：等語（參見偵查卷第八十二頁），核與證人戊○○於
        警詢時證稱情節相符（參見偵查卷第一五九頁），應堪
        採信。
        果爾，則在被告開槍射擊庚○○時，由戊○○搭載庚○○之機車，應尚在快速行進中無訛，被告對於視線並不
        良好，且快速行進中的人體，以不準確之改造手槍射擊
        ，極易擊中庚○○之頭部、頸部或背部脊椎等重要身體
        器官，或因子彈貫穿身體背部而射中心臟、肺臟、肝、
        胃、腎等重要臟器，此均足以發生庚○○死亡之結果，
        而為一般人所得認識，被告係有相當智識程度之成年人
        ，即難諉為不知，詎被告不問庚○○是否可能會因此遭
        槍擊死亡，猶恣意持槍自後方朝庚○○開槍射擊，幸因
        庚○○僅受有左臀部中彈之傷害，經送醫急救得宜而未
        發生死亡之結果，是以，被告朝庚○○開槍射擊之際，
        應係在該行為將導致他人死亡結果有所預見之情形下悍
        然為之，且縱發生死亡之結果亦不違反其本意，被告此
        部分確具殺人之不確定故意甚明。
    五、就被告開槍射擊被害人乙○○部分，查當時被害人係自
        後快速追打被害人，被告則持槍猛然迴身槍朝乙○○身
        體為近距離射擊，致乙○○左側肱骨受到槍擊，此為被
        害人乙○○於歷次證述明確，核與被告自承情形相符，
        應堪採信。
        而就人體臟器位置以觀，被害人受到槍傷的位置距離心
        臟甚近，稍一偏移，即極有可能射擊入心臟導致乙○○
        死亡之結果，此亦為一般人所得認識，被告係有相當智
        識程度之成年人，即難諉為不知，足徵被告朝乙○○開
        槍射擊之際，應係在該行為將導致他人死亡之結果有所
        預見，且縱發生死亡之結果亦不違反其本意，而就此部
        分行為亦具不確定殺人故意堪可認定。
丙、對被告有利證據及其抗辯不採納之理由：
  壹、對被告有利之證據及其抗辯：
    一、就被害人庚○○部分：
    （一）由長庚醫院函文（見原審卷第一○八頁）及被告之供
          述可知，被告係瞄準證人庚○○與證人戊○○所騎乘
          之機車開一槍後，不知是否擊中即任其騎車離去，並
          未加以追趕，而庚○○送醫後並無立即生命危險，足
          徵被告於行為時並無殺人故意。
    （二）參酌被告警偵筆錄可知，該改造手槍係在網路上購得
          ，並附二十顆子彈，且被告於九十四年十二月十二日
          投案時查獲改造手槍醫枝、彈匣一個及四發子彈，是
          被告如有殺人故意，自可駕車追趕，並可持槍連續擊
          發，而依當時案發情狀，被告僅開一槍亦未從後追趕
          ，並無殺人意圖。
    （三）被告雖持槍射擊庚○○，惟衡之庚○○受傷部位為左
          臀，被告僅開一槍，被告實不具殺人之間接故意。
          另戊○○稱車輛係靜止狀態，是被告有瞄準車牌之可
          能性，僅因車輛在轉彎，所以才打到被害人，被告無
          殺人之不確定故意。
    （四）就被害人庚○○部分，被告有自白並符合自首之要件
          。
    二、就被害人乙○○部分：
    （一）由證人乙○○及證人甲○○之證詞可知，案發時被告
          係遭乙○○手持木棍在後追打致被告頭部及背部受傷
          ，當時侵害正在繼續中，被告仍有受侵害之危險，可
          以即時排除，故被告持槍射擊乙○○之左手臂，自屬
          刑法第二十三條之正當防衛。
    （二）乙○○因被告開槍射擊致受有「左側肱骨粉碎性骨折
          併子彈體內留置」，此有長庚醫院診斷證明書可稽（
          見偵查卷第一九六頁）。足徵被告當時係受乙○○持
          木棍追打，始迴身面向乙○○開槍，衡諸乙○○之受
          傷部位為其左上臂內側肱骨，並無貫穿手臂射入心臟
          血管之可能，可見被告並非針對乙○○之身體重要器
          官，顯無殺人故意。
  貳、不採納之理由：
    一、就被害人庚○○部分：
    （一）查被害人庚○○所受之傷害雖為左臀子彈穿刺傷，且
          被告對其確僅開一槍，且未駕車追趕，應無殺人之直
          接故意，惟並無法因此而排除被告係基於殺人之間接
          故意，已如前所述；再者，遍觀證人戊○○於警詢中
          之證詞，其並未曾稱車輛係在靜止狀態等語，此部分
          自無法為被告有利之認定。
    （二）次查，被告係於九十四年十二月二日下午一時五十分
          許，向警方投案，此有警詢筆錄一份在卷可稽（參見
          偵查卷第二十七頁），被害人庚○○則係在同日中午
          十二時五十分至下午一時三十分許，在坪頂派出所指
          認被告係九十四年十一月二十九日下午八時五十分許
          ，對其開槍之歹徒無訛（參見偵查卷第八十六頁），
          且有證人即警員張淵龍於原審時證述：上開時間確曾
          拿丙○○之照片給庚○○指認；係於甲○○供出九十
          四年十一月三十日槍擊案之行為人是被告時，我們才
          會懷疑被告是否也是九十四年十一月二十九日中壢槍
          擊案之行為人等語（參見原審卷第一三八頁），依此
          ，則被告向警方投案前，警方顯已知悉被告係本件槍
          擊被害人庚○○之涉案人，自與自首條件未符。
          辯護人雖提出證人劉偉成及石旭輝之證言認為被告就
          此部分符合自首條件云云。
          據證人劉偉成於原審證稱：本件是派出所查獲甲○○
          後，向我們回報被告有涉及槍擊案，所以才開始追查
          被告，並由一位同事策動丙○○出面投案，據我所知
          他的投案內容是關於文東五街槍擊案（按即被害人吳
          明俊部分），我不知道槍擊庚○○案部分等語（參見
          原審卷第一四０頁）。
          證人石旭輝於原審證稱：九十四年十二月二日早上八
          點四十分左右丙○○的哥哥林明倚來我家找我，跟我
          說坪頂派出所員警有到他家要抓丙○○，林明倚請我
          跟他一起到派出所瞭解到底是什麼案子，我們去派出
          所之後，所長告訴我被告涉及竊盜案及坪頂派出所轄
          區內的工地槍擊案，我就與林明倚離開前往被告家向
          被告母親說是不是請被告出來投案，經被告的哥哥與
          母親以電話和被告洽談後，他們與我約十二月二日下
          午一點五十分在龜山鄉○○○路與忠義路口碰面：：
          ：，我們便把被告帶回偵查隊，因為中壢分局在九十
          四年十一月二十九日有發生一件槍擊案，該次槍擊之
          手法與被告同年月三十日所犯工地槍擊案相似，且車
          輛顏色相同，劉偉成就問被告中壢那件槍擊案，被告
          承認是他做的，接著被告就帶我們去取出他犯案所用
          的槍枝，我並不知道中壢那一件等語（參見原審卷第
          一五七頁）。
          依上開證人所述，縱渠等對於被告槍擊庚○○部分事
          先並不知情，惟被告此部分犯行業為其他偵查機關所
          知悉，已如前所述，自不得因被告投案之偵查機關不
          知情而有不同；再者，被告投案之犯行係關於槍擊被
          害人乙○○部分，並非槍擊被害人庚○○部分，此由
          證人石旭輝證稱：劉偉成問被告有關槍擊被害人陳清
          標案後，被告方坦承係其所為可證，亦與證人劉偉成
          所證相符，被告對於此部分並不符合自首要件甚明，
          所辯不足可採。
    二、就被害人乙○○部分：
    （一）辯護人雖以被害人乙○○因被告開槍射擊致受有「左
          側肱骨粉碎性骨折併子彈體內留置」，並無貫穿手臂
          射入心臟血管之可能，可見被告並非針對乙○○之身
          體重要器官，顯無殺人故意置辯，惟被告就此部分亦
          係基於不確定殺人故意為之，已如前所述，所辯自不
          可採。
    （二）按對於現在不法之侵害，而出於防衛自己或他人權利
          之行為，不罰。但防衛行為過當者，得減輕或免除其
          刑，刑法第二十三條定有明文；又刑法上防衛行為，
          祇以基於排除現在不正侵害者為已足，其不正之侵害
          ，無論是否出於防衛者之所挑動，在排除之一方仍不
          失其為防衛權之作用（十八年上字第二二八號判例參
          照）。
          據證人即被害人乙○○於本院審理時證稱：因最初我
          有看到被告丙○○原名林明欣開槍，我就趕快回工地
          ，但被告丙○○原名林明欣就帶槍來工地找我，因當
          時我是同一條街上看到的，被告他就來工地找我，還
          問我看什麼；被告當時手上有拿著槍進來並作勢，我
          會怕，但他沒有拿槍瞄準我；工地當時總共有四個人
          在場；我與其他三個同事就想上前去搶槍，後來就與
          被告發生扭打，被告輸了要跑出去，我就追出去，被
          告就開槍打我；我追出去的時候，就已經沒有持木棍
          ；我是在工地內有拿木棍，因被告有槍還作勢，當時
          我會怕，我才拿木棍揮打被告的頭；我追被告在很近
          的距離約一、二步的時候，被告轉身開槍，我就中彈
          ，被告就跑掉了；我習慣用右手；我當時是用右手拿
          木棍；被告當時有說：你現在要怎樣，是在很近的距
          離講的等語（參見本院卷第一０九頁反面至第一一一
          頁）；復經辯護人詰問其在原審證述追出去時有持木
          棍去追被告，證人則證稱：當時的情形很亂，我在中
          彈以後，木棍就掉了，我現在已經記不太清楚了等語
          （參見本院卷第一一０頁反面），衡諸上開證言及社
          會常情判斷，應以被害人乙○○持木棍繼續追打被告
          較為可採。
          核與被告於本院準備程序時陳稱：乙○○部分，我看
          他們都是工人，我跟貨車發生糾紛，以為他們都是一
          夥的，我才會進去工地；一開始我開槍時，乙○○有
          看到我開槍，當時在我附近，我們二人可以看得到彼
          此；我找他時，右手有拿槍，放在身體後面，去找吳
          明俊；當時有對乙○○用台語說「現在是要怎樣」；
          我講話後，他們就在那邊道歉，我就要走時，乙○○
          就拿棍子打我等語相符（參見本院卷第六十一頁及反
          面），應堪採信。
          而被告於當時雖持槍進入工地，令被害人感到生命安
          全受到威脅，惟於被害人乙○○持木棍攻擊被告，致
          被告倉惶逃逸後，被告前此所為之侵害行為業已過去
          ，被害人持續自後追打，已不得謂係正當防衛行為；
          嗣因被告不堪遭被害人吳某追打，遂持槍射擊被害人
          吳某，此由被告向警方投案時頭部尚有因被攻擊而受
          傷包紮之情形自明（參見偵查卷第一０二頁至第一０
          四頁），依前揭判例意旨，尚堪認定為係正當防衛行
          為，辯護人此部分之主張為有理由。
          惟防衛行為是否過當，應下列要件判斷之：１、行為
          人主觀上出於防衛意思；２、客觀上具緊急防衛情狀
          ；３、使用了超過必要性之防衛手段，此部分又包括
          防衛行為不具適合性及並非最小損害手段兩種具體違
          反情形（參見林鈺雄著，新刑法總則第二四三頁至第
          二四四頁）。本件被害人雖自後持續追打被告，被告
          為阻止其繼續為侵害行為，若選擇開槍射擊被害人腳
          部，或即可達到目的；另據證人乙○○於本院審理時
          證稱：其習慣用右手，當時是右手拿木棍等語（參見
          本院卷第一一０頁反面），被告復非射擊其持木棍之
          右手，而係選擇朝距離心臟位置較近之左手肱骨方向
          射擊（詳細位置參見證據二十六：長庚紀念醫院（林
          口）分院九十六年二月二十七日（九六）長庚院法字
          第一五一號函，本院卷第七十六頁），致被害人生命
          安全有發生危險之極高可能性，被告行為應非最小損
          害之手段甚為明顯，而屬防衛過當無訛。
  參、綜上各情，被告前開所辯，無非事後諉卸之詞，不足採信
      ，本件事證明確，被告犯行，均洵堪認定。
丁、適用法律：
  壹、新舊法比較：
    一、按行為後法律有變更者，適用行為時之法律。但行為後
        之法律有利於行為人者，適用最有利於行為人之法律，
        刑法第二條第一項定有明文。
        本件被告犯罪行為完成時間係在九十四年十一月三十日
        ，依中華民國刑法施行法第十條之一，中華民國九十四
        年一月七日修正公布之刑法，自九十五年七月一日施行
        ，而有依上開規定比較新舊法之必要。
    二、按被告行為後，刑法第五十一條業於民國九十四年一月
        七日修正公布，並於九十五年七月一日施行，修正前刑
        法第五十一條規定：「數罪併罰，分別宣告其罪之刑，
        依左列各款定其應執行者：」其中第五款規定：「宣告
        多數有期徒刑者，於各刑中之最長期以上，各刑合併之
        刑期以下，定其刑期。但不得逾二十年。」修正後刑法
        第五十一條第五款規定：「宣告多數有期徒刑者，於各
        刑中之最長期以上，各刑合併之刑期以下，定其刑期。
        但不得逾三十年。」比較結果，修正後刑法並非較有利
        於行為人，依刑法第二條第一項前段之規定，仍應依行
        為時即修正前刑法，定其應執行之刑。
    三、修正前刑法中華民國刑法第六十四條第二項規定：死刑
        減輕者，為無期徒刑，或十五年以上十二年以上有期徒
        刑；同法第六十五條第二項規定：無期徒刑減輕者，為
        七年以上有期徒刑。修正後刑法中華民國刑法第六十四
        條第二項規定：死刑減輕者，為無期徒刑；同法第六十
        五條第二項規定：無期徒刑減輕者，為二十年以下十五
        年以上有期徒刑。依新法第二條第一項規定，比較新、
        舊法結果，應適用較有利於被告之修正前刑法上開條文
        論處。
    四、按比較新舊法時應就「罪刑」有關之共犯、未遂犯、想
        像競合犯、牽連犯、連續犯、結合犯、以及累犯加重、
        自首減輕暨其他法定加減原因（如身分加減）與加減例
        等一切情形，綜其全部罪刑之結果而為比較（參見最高
        法院前揭決議）。
        本件前開新舊法比較之結果，均應適用修正前之法律論
        處，爰勿庸再為綜合比較。
  貳、勿庸為新舊法比較部分：
    一、修正前刑法第四十七條關於累犯之規定為：受有期徒刑
        之執行完畢，或受無期徒刑或有期徒刑一部之執行而赦
        免後，五年以內再犯有期徒刑以上之罪者，為累犯，加
        重本刑至二分之一。修正後同條第一項則規定：受徒刑
        之執行完畢，或一部之執行而赦免後，五年以內故意再
        犯有期徒刑以上之罪者，為累犯，加重本刑至二分之一
        。惟本件為故意犯，新舊法規定均相同，毋庸為新舊法
        之比較，而依一般法律適用原則，適用裁判時法。
    二、刑法第二十六條前段未遂犯得減輕其刑之規定移列第二
        十五條第二項，並無有利、不利情形，而勿庸為新舊法
        比較（最高法院九十五年第二十一次刑事庭會議參照）
        。
    三、修正前刑法第三十七條第二項規定：宣告六月以上有期
        徒刑，依犯罪之性質認為有褫奪公權之必要者，宣告一
        年以上十年以下褫奪公權；修正後刑法第三十七條第二
        項規定：宣告一年以上有期徒刑，依犯罪之性質認為有
        褫奪公權之必要者，宣告一年以上十年以下褫奪公權。
        惟因從刑附屬於主刑，除法律有特別規定者外，依主刑
        所適用之法律，而不單獨為新舊法之比較（參見最高法
        院九十五年第八次刑事庭會議）。
  參、論罪：
    一、核被告二次殺人未遂，所為各係犯刑法第二百七十一條
        第二項、第一項之罪。
    二、併合處罰：被告所犯前開二罪，時間雖然接近，構成要
        件亦相符合，惟均係因偶發事件而引起被告殺機，再基
        於不確定故意行兇，明顯係犯意各別之情形，且係裁判
        確定前犯數罪，應依刑法第五十條之規定併合處罰，
    三、未遂犯：被告已著手於之實行，而不遂，依刑法第二十
        五條第一項之規定為未遂犯。
戊、科刑審酌：
  壹、主刑部分：
    一、法定加重原因：
        累犯：查被告丙○○前曾因竊盜案件，經本院於民國八
        十九年三月二十三日以八十九年度易字第七十四號判決
        判處有徒刑七月，於八十九年五月八日確定；又因竊盜
        案件，經本院於八十九年三月二十九日以八十九年度易
        字第一○三三號判決判處有期徒刑七月，於八十九年八
        月二十八日確定；再因違反毒品危害防制條例案件，於
        八十九年八月十日經本院以八十九年度易字第一六三六
        號判決判處有期徒刑三月，於八十九年十月十六日確定
        。上揭三罪刑經臺灣桃園地方法院以九十一年度聲字第
        六四○號裁定應執行有期徒刑一年三月確定，嗣於九十
        一年四月二十二日縮刑期滿執行完畢，此有臺灣桃園地
        方法院檢察署刑案資料查註紀錄表及本院被告全國前案
        紀錄表在卷可稽，其於五年以內再犯本件有期徒刑以上
        刑之罪，為累犯，依刑法第四十七之規定應加重其刑。
    二、法定減輕原因：
      １、未遂犯：被告為未遂犯，應依刑法第二十五條第二項
          之規定減輕其刑。
      ２、被告就犯罪事實二部分為正當防衛行為，惟其防衛行
          為過當，依刑法第二十三條但書規定，得減輕或免除
          其刑。
      ３、被告就犯罪事實一部分，應依刑法第七十一條第一項
          先予加重後再予減輕其刑；對於犯罪事實二部分亦先
          加重後再予減輕再減輕其刑。
    三、依刑法第五十七條，審酌被告下列事項：
      １、犯罪動機、目的係因偶發事件即萌殺機，惡性重大。
      ２、犯罪事實一部分，與被害人發生口角，犯罪事實二部
          分，係持槍威脅被害人後，遭被害人持棍攻擊後，即
          開槍射擊被害人，所受刺激係其本身所挑起。
      ３、犯罪手段係以槍射擊人體，手段兇殘。
      ４、犯人無業，家庭經濟狀況小康，生活狀況尚可。。
      ５、被告前有違反麻醉藥品管理條例三次、竊盜罪二次、
          違反毒品危害防制條例二次等前科紀錄，品行並不良
          好。
      ６、犯罪行為人學歷為國中畢業，智識程度不高。
      ７、犯罪行為人與被害人並不認識。
      ８、犯罪行為人違反義務之程度高。
      ９、犯罪所產生危險及損害嚴重。
      １０、犯罪後態度良好坦承犯行不諱，尚已知所悔悟。
    四、科刑審酌情形：
      １、本件被告犯刑法第二百七十一條第一項之罪名，其法
          定本刑為死刑、無期徒刑或十年以上有期徒刑；又其
          為累犯，應加重其刑，惟死刑、無期徒刑均無法再加
          重；復為未遂犯，應減輕其刑，就犯罪事實一部分，
          其法定本刑即為無期徒刑，或為十五年以下十二年以
          上有期徒刑，或七年以上有期徒刑，或五年二月以上
          有期徒刑。就犯罪事實二部分，為防衛行為過當之行
          為，再予減輕其刑，此部分法定本刑即為七年以上有
          期徒刑，七年六月以下六年以上有期徒刑，或三年六
          月以上有期徒刑，或二年七月以上有期徒刑。
          兩罪分別以最輕本刑五年二月有期徒刑及二年七月有
          期徒刑為基本刑度。
      ２、被告犯罪動機、目的惡性重大、手段兇殘、違反義務
          之程度高、所生危險及損害嚴重，此部分應酌予增加
          有期徒刑八月；前有七次前科紀錄，應酌予增加有期
          徒刑七月。
          此酌予增加部分合計共十五月（按八月加七月）。
      ３、被告智識程度不高、生活狀況尚可，應酌予減少有期
          徒刑三月；又犯後態度良好，應酌予減少有期徒刑五
          月。
          此酌予減少部分合計共八月（按三月加五月）。
      ４、綜上加減，被告就犯罪事實一部分即應受有期徒刑五
          年九月之宣告（按五年二月加十五月減八月）。
          就犯罪事實二部分即應受有期徒刑三年二月之宣告（
          按二年七月加十五月減八月）。
      ５、兩罪再依刑法第五十一條第五款之規定定其應執行刑
          為有期徒刑八年九月。
      ６、原審係依連續犯之規定判處被告有期徒刑七年，惟本
          院審酌上情認為被告就所犯二件犯行，並非基於概括
          之犯意為之，而無由成立連續犯之餘地，自不受刑事
          訴訟法第三百七十條不利益變更禁止原則之限制。
  貳、從刑部分：
      褫奪公權：本院依其犯罪之性質認為有褫奪公權之必要，
      分別依刑法第三十七條第二項予宣告褫奪公權如主文所示
      ，並定其應執行刑。
己、原判決撤銷之理由：
  壹、原審就殺人未遂部分對被告論罪科刑之判決，固非無見。
      惟查：
    一、本件被告就犯罪事實一及二之犯行，時間雖然接近，構
        成要件亦相符合，惟均係因偶發事件而引起被告殺機，
        且基於不確定故意行兇，明顯係犯意各別之情形，而非
        基於概括之犯意為之，自應予二罪併罰，原審認定被告
        二次犯行係連續犯關係，尚有未洽。
    二、本件被告就犯罪事實二部分犯行，雖屬正當防衛行為，
        惟其行為亦屬過當，已如前所述，原審未審酌此部分，
        亦有未合。
  貳、本件被告以原審量刑過重而提起上訴，固無理由，然原判
      決既有上揭不當之處，自應由本院予以撤銷改判。
據上論斷，應依刑事訴訟法第三百六十九條第一項前段、第三百
六十四條、第二百九十九條第一項前段；刑法第二條第一項前段
、第二百七十一條第二項、第一項、第四十七條第一項、第二十
五條第二項、第二十三條但書、第三十七條第二項、修正前刑法
第五十一條第五款、第八款，判決如主文。
本案經檢察官呂丁旺到庭執行職務。
中　　華　　民　　國　　96　　年　　 7　　月　　 10　 日
　　　　　　　　　刑事第十八庭  審判長法　官　溫耀源
　　　　　　　　　　　　　　　　　    法　官  段景榕
　　　　　　　 　 　　　　　　　　　　法　官  陳健順
以上正本證明與原本無異。
如不服本判決，應於收受送達後十日內向本院提出上訴書狀，其
未敘述上訴之理由者並得於提起上訴後十日內向本院補提理由書
（均須按他造當事人之人數附繕本）。
　　　　　　　　　　　　　　　　　　　書記官　陳菊珍
中　　華　　民　　國　　96　　年　　7 　　月　　10　　日
附錄論罪法條：
刑法第二百七十一條第二項、第一項。
殺人者，處死刑、無期徒刑或 10 年以上有期徒刑。
前項之未遂犯罰之。
預備犯第 1 項之罪者，處 2 年以下有期徒刑。
